臺灣臺中地方法院民事判決　九十三年度訴字第一四八三號
　　原　　　告　癸○○
　　　　　　　　壬○○
　　　　　　　　丁○○
　　　　　　　　戊○○
　　　　　　　　己○○
　　　　　　　　辛○○
　　　　　　　　丑○○○
　　　　　　　　子○○
　　　　　　　　庚○○
　　　　　　　　丙○○
　　共　　　同
　　訴訟代理人　林根煌律師
　　複　代理人　林邦賢律師
　　被　　　告　寅○○○
　　　　　　　　乙○○○
　　兼
　　訴訟代理人　甲○○
右當事人間請求分割共有物事件，本院於民國九十四年四月二十六日言詞辯論終結，
判決如左：
    主      文
兩造共有坐落臺中縣石岡鄉○○○段四九三地號、地目田、面積零點零玖參柒柒陸公
頃土地，應予分割為如附圖所示，即如附圖Ａ部分面積零點零壹參陸柒陸公頃，分歸
原告丁○○、戊○○、丙○○、己○○、辛○○各依應有部分五分之一之比例保持共
有；Ａ００１部分面積零點零壹參陸柒陸公頃分歸原告癸○○取得；Ａ００２部分面
積零點零伍肆陸玖玖公頃分歸原告壬○○、丑○○○、子○○、庚○○各依應有部分
四分之一之比例保持共有；Ａ００３部分面積零點零零參玖零捌公頃分歸被告甲○○
取得；Ａ００４部分面積零點零零參玖零玖公頃分歸被告乙○○○取得；Ａ００５部
分面積零點零零參玖零捌公頃分歸被告寅○○○取得。
原告其餘之訴駁回。
訴訟費用由被告寅○○○、乙○○○、甲○○各負擔二十四分之一，原告癸○○、壬○○、丑○○○、子○○、庚○○各負擔四十八分之七，原告丁○○、戊○○、丙○○、己○○、辛○○各負擔二百四十分之七。
    事實及理由
一、原告起訴主張：坐落臺中縣石岡鄉○○○段四九三地號，地目田，面積０．０九
    三七七六公頃之土地（以下簡稱系爭土地），原係陳清彩（即原告癸○○、壬○○、丑○○○、子○○、庚○○之父親；原告丁○○、戊○○、丙○○、己○○
    、辛○○之祖父；被告三人之外祖父）所有，嗣陳清彩於民國八十六年二月五日
    死亡，惟因被告不願協同原告辦理繼承登記，原告乃於八十七年一月二十三日將
    系爭土地登記為陳清彩之全體繼承人即兩造及陳賴李（即原告癸○○、壬○○、
    丑○○○、子○○、庚○○之母親；原告丁○○、丙○○、辛○○之祖母）公同
    共有。陳賴李嗣於八十九年三月十五日逝世，其對系爭土地公同共有之權利乃由
    原告共同繼承，並於九十二年十月三日辦理繼承登記完畢。系爭土地並無因物之
    使用目的而不能分割之情事，兩造亦未以契約訂有不分割之期限，惟原告向被告
    寄發存證信函，請求協議分割系爭土地，被告卻置之不理，爰以本件起訴狀繕本
    之送達，對被告終止兩造就系爭土地之公同共有關係，並依據民法第八百二十三
    條及第八百二十四條規定，提起本件訴訟，請求被告應協同原告就系爭土地按兩
    造應有部分比例（即原告癸○○、壬○○、丑○○○、子○○、庚○○各為四十
    八分之七，原告丁○○、戊○○、丙○○、己○○、辛○○各為二百四十分之七
    ，被告則各為二十四分之一）辦理分別共有登記，暨准予依附圖所示之分割方式
    ：即Ａ部分面積０．０一三六七六公頃，分歸原告丁○○、戊○○、丙○○、己○○、辛○○各依應有部分五分之一之比例保持共有；Ａ００１部分面積０．０
    一三六七六公頃分歸原告癸○○取得；Ａ００２部分面積０．０五四六九九公頃
    分歸原告壬○○、丑○○○、子○○、庚○○各依應有部分四分之一之比例保持
    共有；Ａ００３部分面積０．００三九０八公頃分歸被告甲○○取得；Ａ００４
    部分面積０．００三九０九公頃分歸被告乙○○○取得；Ａ００５部分面積０．
    ００三九０八公頃分歸被告寅○○○取得，分割系爭土地，並聲明：如主文第一
    項所示。
二、被告抗辯：原告應先將系爭土地之地上物全部清除後，再處理系爭土地之分割事
    宜，且原告主張依附圖所示分割方式分割系爭土地，將導致被告等就系爭土地享
    有之權利受侵害，被告等不同意依該方案分割系爭土地。
三、原告主張系爭土地原為陳清彩（即原告癸○○、壬○○、丑○○○、子○○、庚○○之父親；原告丁○○、戊○○、丙○○、己○○、辛○○之祖父；被告三人
    之外祖父）所有，嗣陳清彩於八十六年二月五日死亡，原告乃於八十七年一月二
    十三日將系爭土地登記為陳清彩之全體繼承人即兩造及陳賴李（即原告癸○○、
    壬○○、丑○○○、子○○、庚○○之母親；原告丁○○、戊○○、丙○○、己○○、辛○○之祖母）公同共有。陳賴李嗣於八十九年三月十五日逝世，其對系
    爭土地公同共有之權利乃由原告共同繼承，並於九十二年十月三日辦理繼承登記
    完畢。系爭土地為兩造共同繼承自陳清彩之唯一財產，應繼分分別為：原告癸○○、壬○○、丑○○○、子○○、庚○○各為四十八分之七，原告丁○○、戊○○、丙○○、己○○、辛○○各為二百四十分之七，被告則各為二十四分之一；
    又兩造就系爭土地並無不予分割之約定，未以契約訂有不分割之期限，惟原告向
    被告寄發存證信函，請求被告就系爭土地辦理分別共有之登記，及協議分割系爭
    土地，惟被告收受後卻置之不理等情，業據其提出土地登記謄本、東勢郵局第二
    六二號存證信函、陳清彩繼承系統表、遺產稅免稅證明書各一份、掛號郵件收件
    回執三份及戶籍謄本十六份為證，且為被告所不爭執，堪信為真實。
四、原告另主張：其已以本件起訴狀繕本之送達，對被告終止兩造就系爭土地之公同
    共有關係，自得請求被告協同原告就系爭土地按兩造上開應繼分比例辦理分別共
    有登記後，進而請求就該土地准予依附圖所示之方式分割等語，為被告所否認，
    從而本件應審究者，厥為：兩造就系爭土地之公同共有關係，是否因原告對被告
    為終止之意思表示，或因原告請求分割系爭土地而消滅？若該公同共有關係業已
    消滅，原告得否請求被告協同辦理將系爭土地之公同共有登記變更登記為分別共
    有？經查：
（一）首按繼承人將遺產之公同共有關係終止改為分別共有關係，性質上係屬分割遺
      產方法之一；又土地法第三十四條之一第一項所稱之處分，不包括分割行為在
      內，不得以共有人中一人之應有部分或數共有人之應有部分合併已逾三分之二
      ，即可不經他共有人全體之同意，而得任意分割共有物，最高法院著有七十四
      年臺上字第二五六一號判例意旨可資參照；再由兩造因繼承而取得系爭土地公
      同共有權利時（即八十六年二月五日）有效施行之土地登記規則第三十一條第
      一項明定：繼承人為二人以上，部分繼承人因故不能會同其他繼承人共同申請
      繼承登記時，得由其中一人或數人為全體繼承人之利益，就被繼承人之土地，
      申請為公同共有之登記。其經繼承人全體同意者，得申請為分別共有之登記，
      足見繼承人將公同共有之遺產變更為分別共有，應依民法第八百二十八條第二
      項規定經全體繼承人同意，始得為之，部分繼承人自不得依據土地法第三十四
      條之一第一項之規定，以經共有人人數及應有部分合計過半數之同意為由，逕
      行申請變更為分別共有之登記。依卷附由原告所發、經被告收受之東勢郵局第
      二六二號存證信函內容所示，原告係主張依據土地法第三十四條之一第一、二
      、三項規定，請求被告提出印鑑證明、印鑑章及身分證明，配合原告辦理將系
      爭土地由公同共有變更為分別共有之登記，有卷附該存證信函可稽，惟被告既
      迄未同意將該土地變更登記為公同共有，則揆諸前揭說明，原告在未徵得系爭
      土地全體共有人同意前，本於土地法第三十四條之一第一項規定，請求被告協
      同辦理將系爭土地由公同共有變更登記為分別共有，於法自非有據。
（二）次按繼承人有數人時，在分割遺產前，各繼承人對於遺產全部為公同共有。繼
      承人得隨時請求分割遺產，民法第一千一百五十一條、第一千一百六十四條前
      段定有明文。是繼承人欲終止其間之公同共有關係，惟有以分割遺產之方式為
      之。至最高法院三十七年上字第七三五七號判例意旨：「公同關係存續中，各
      公同共有人不得請求分割公同共有物，在民法第八百二十九條固定有明文。但
      此項公同關係之存續既非不可終止，則公同共有人中之一人或數人於訴訟外或
      於起訴時，以訴狀向其他公同共有人表示終止公同關係之意思，而請求分割公
      同共有物，在審理事實之法院，自應審認其所為終止公同關係之意思表示是否
      正當，能否認為已有合法之終止，為適當之裁判，如可認終止為合法，則其公
      同關係已不復存續，即無適用民法第八百二十九條之餘地」中所稱得由公同共
      有人中之一人或數人向其他公同共有人為終止意思表示之公同共有關係，係指
      民法第八百二十九條所定不得請求分割公同共有物之公同共有關係，與遺產得
      隨時請求分割者，自屬有間。本件原告訴請分割之系爭土地，既係兩造共同繼
      承自陳清彩之遺產，即無民法第八百二十九條規定適用之餘地，自不適用上開
      判例，則原告主張其得以本件起訴狀繕本之送達，終止與被告就系爭土地之公
      同共有關係，尚有誤會；然兩造既因繼承而公同共有系爭土地，依據前揭說明
      ，該項公同共有關係業因原告訴請分割系爭土地而消滅。
（三）再按公同共有物之分割方法，除法律另有規定外，應依關於共有物分割之規定
      ；各共有人，得隨時請求分割共有物。但因物之使用目的不能分割或契約訂有
      不分割之期限者，不在此限；分割之方法，不能協議決定者，法院得因任何共
      有人之聲請，命為以原物分配於各共有人或變賣共有物，以價金分配於各共有
      人，民法第八百三十條第二項、第八百二十三條第一項前段及第八百二十四條
      第二項分別定有明文。查系爭土地之地目為田，使用分區則為特定農業區，且
      係在農業發展條例八十九年一月四日修正實施前，已為兩造所共有等情，有土
      地登記謄本一份附卷可稽，是該土地雖經編定為特定農業區之農牧用地，惟依
      農業發展條例第十六條但書第四款規定，仍得分割由兩造單獨所有，不受該條
      本文規定每宗耕地分割後每人所有面積未達０．二五公頃，不得分割之限制，
      合先敘明。又系爭土地並無不能分割之情形，兩造間就系爭土地復無不予分割
      之約定，既不能以協議定分割之方法，則原告訴請法院判決分割，自無不合，
      亦應准許。
（四）另按法院定共有物之分割方法，應斟酌當事人之聲明、共有物之性質、經濟效
      用及全體共有人之利益等因素公平決之；又分割共有物，以消滅共有關係為目
      的。法院裁判分割共有土地時，除因該土地內部分土地之使用目的不能分割（
      如為道路）或部分共有人仍願維持其共有關係，應就該部分土地不予分割或准
      該部分共有人成立新共有關係外，應將土地分配於各共有人單獨所有（最高法
      院六十九年臺上字第一八三一號判例意旨參照）。經查：系爭土地南側面臨臺
      中縣豐勢路雙向四線道大馬路，西側面臨寬度約四米二之道路，北側面臨寬度
      三米六之柏油道路；該土地如本院九十三年九月十七日勘驗筆錄後附現場圖所
      示Ａ部分為原告戊○○所有之門牌號碼臺中縣豐原市○○路四九八號鋼筋混凝
      土造二層樓房，屋齡約十餘年；Ｂ部分為原告戊○○於八十八年九月二十一日
      前以鐵皮搭建之車庫；Ｃ部分為原告癸○○於八十三、八十四年間建造、現供
      其家人居住之鋼筋混凝土造二層樓房；Ｄ部分現有原告癸○○種植之甘蔗等情
      ，業經本院會同兩造至現場勘驗屬實，製有勘驗筆錄附卷可稽。而如附圖所示
      之分割方法係經所有原告同意，則將該附圖所示Ａ部分分歸原告丁○○、戊○○、丙○○、己○○、辛○○各依應有部分五分之一之比例保持共有，另將Ａ
      ００２部分分歸原告壬○○、丑○○○、子○○、庚○○各依應有部分四分之
      一之比例保持共有，乃出於其等自願，與前揭判例意旨並無違背。又該分割方
      法可使各共有人分得部分均面臨西側或北側之道路，不致產生不通公路之袋地
      ，就對外聯絡之便利性而言亦堪稱允當。被告雖反對依附圖所示方式分割系爭
      土地，並抗辯：原告應將系爭土地上之地上物全部清除後，再訴請裁判分割該
      土地等語，然依前引民法第一千一百六十四條前段規定可知，各繼承人本得隨
      時請求分割遺產；至原告戊○○、癸○○占用系爭土地如附圖所示Ａ、Ｂ、Ｃ
      部分搭建地上物或種植植物，縱因未經同為該土地公同共有人之被告同意，有
      違民法第八百二十七條第二項：「各公同共有人之權利，及於公同共有物之全
      部」之規定，然被告在系爭土地分割前，得根據民法第八百二十八條規定，對
      該二名占用系爭土地特定部分之原告有所主張；在系爭土地分割後，分得上述
      被原告戊○○及癸○○占用部分土地者，亦得本於同法第七百六十七條規定，
      排除該二名原告之占有，且此等排除占有之權利，不因系爭土地經原告訴請法
      院裁判分割而受有任何影響，故原告在戊○○、癸○○占有使用系爭土地上述
      部分所衍生之糾紛未決前，訴請分割系爭土地，仍為法之所許，被告前揭抗辯
      ，自非可採。又被告就系爭土地之應繼分比例遠較所有原告之應繼分總和為小
      ，復未就系爭土地應如何分割提出任何方案，本院考量如附圖所示之分割方式
      ，既符合系爭土地較多數且應有部分比例較高之共有人之利益與意願，亦使各
      共有人均可單獨分得對外有適當聯絡之土地，對於兩造應屬公平，爰依該分割
      方案，判決如主文第一項所示。
五、末以，分割共有物之訴，係合兩造之必要共同訴訟，原被告之間本可互換地位。
    本件關於分割共有物訴訟部分，原告訴請分割雖於法有據，但被告等人之應訴實
    因訴訟性質所不得不然，故所為之抗辯自為伸張或防衛權利所必要，本院因認本
    件訴訟費用應參酌兩造之應有部分比例調整分擔始為公允，爰諭知如主文第二項
    所示訴訟費用負擔之比例。
六、訴訟費用負擔之依據：民事訴訟法第八十五條第一項。
中　　　華　　　民　　　國　　九十四　　年　　　五　　  月　　  十七　　日
                                臺灣臺中地方法院民事第一庭
~B法　　　官　鍾啟煒
右為正本係照原本作成
如對本判決上訴，須於判決送達後廿日內向本院提出上訴狀
中　　　華　　　民　　　國　　九十四　　年　　　五　　　月　　　十八　　日
~B法院書記官
